【裁判字號】    94,訴,2892
【裁判日期】    950622
【裁判案由】    營利事業所得稅
【裁判全文】
臺北高等行政法院判決
                                     94年度訴字第02892號
                              .
原      告  五舟實業有限公司
代  表  人  甲○
訴訟代理人  乙○○
被      告  財政部臺北市國稅局
代  表  人  張盛和（局長）住同上
訴訟代理人  丁○○
            丙○○兼送達代收.
上列當事人間因營利事業所得稅事件，原告不服財政部中華民國
94年7 月5 日台財訴字第09400258420 號（案號：第00000000號
)訴願決定，提起行政訴訟。本院判決如下：
    主  文
原告之訴駁回。
訴訟費用由原告負擔。
    事  實
一、事實概要：本件原告民國（下同）91年度營利事業所得稅結
    算申報，原列報呆帳損失新台幣（下同）6,539,926 元，被
    告初查以該呆帳損失，係原告美國客戶Tandler textile In
    c.之9 筆應收帳款無法收回，而該應收帳款係90年10月至12
    月間所發生，迄91年底止，均未逾2 年；又依我國駐美投資
    貿易服務處文件，Tandler textile Inc.尚未結束營業，核
    與營利事業所得稅查核準則（下稱查核準則）呆帳損失之規
    定不符，遂全數剔除不予認定。原告不服，申請復查，經被
    告於94年3 月31日以財北國稅法字第0940234586號復查決定
    書（下稱原處分）駁回，原告不服，提起訴願，遭駁回後，
    遂向本院提起本件行政訴訟。
二、兩造聲明：
  (一)原告聲明求為判決：
    1.訴願決定及原處分均撤銷。
    2.訴訟費用由被告負擔。
  (二)被告聲明求為判決：
    1.駁回原告之訴。
    2.訴訟費用由原告負擔。
三、兩造之爭點：
    被告否准原告將系爭帳款列為呆帳損失，於法是否有據？
  (一)原告主張之理由：
    1.稅務機關一貫性地強調「核實課稅」原則，只要實質上有
      所得，即應依法課稅，目的即在於防範假借名目逃避課稅
      。依據此原則，實質上沒有所得，依法即不應課稅，此乃
      原告不服的主要理由。
    2.原告對美國客戶Tandler textile Inc.應收帳款6,539,92
      6 元係90年10月至12月所發生，但履經催收無著，故親赴
      美國追討，不幸發現該公司業已人去樓空，研判該公司應
      係逃匿倒閉。乃請求我國駐外單位協助，結果我國駐美投
      資貿易服務處查詢後回復原告，表示該公司之電話及電傳
      均已停用，原因不明，但該公司尚未結束營業。為了催討
      該帳款，又經詢問多人，得到之答案均類似，即「如果在
      美國採取法律訴訟，訴訟費用高，且追回帳款的可能性很
      低」，故原告乃將該筆應收帳款列為呆帳損失，被告雖不
      否認該呆帳損失的存在，但竟將之全數剔除，被告不是應
      依法核實課稅嗎？原告在遭受鉅額損失後，還要被核定76
      3,927 元之所得稅，深感不服。
  (二)被告主張之理由：
    1.按「營利事業所得之計算，以其本年度收入總額減除各項
      成本費用、損失及稅捐後之純益額為所得額。」為所得稅
      法第24條第1 項所規定。又「呆帳損失：……五、應收帳
      款、應收票據及各項欠款債權，有左列情事之一者，視為
      實際發生呆帳損失，並應於發生當年度沖抵備抵呆帳。（
      一）因倒閉、逃匿、和解或破產之宣告，或其他原因致債
      權之一部或全部不能收回者。（二）債權中有逾2 年，經
      催收後未經收取本金或利息者。六、前項呆帳損失，其屬
      債務人倒閉、逃匿，無從行使催收者，除取具郵政機關無
      法送達之存證函外，並應書有該營利事業倒閉或他遷不明
      前之確實營業地址，……其屬申請法院強制執行，債務人
      財產不足清償債務或無財產可供強制執行者，應有法院發
      給之債權憑證。其屬逾期2 年，經債權人催收，未能收取
      本金或利息者，應取具郵政機關已送達之存證函或向法院
      訴追之催收證明。」復為行為時查核準則第94條第5 款及
      第6 款所規定。
    2.本件原告91年度營利事業所得稅結算申報，原列報呆帳損
      失6,539,926 元，被告初查以系爭呆帳損失，係原告美國
      客戶Tandler Textile Inc.之9 筆應收帳款無法收回，而
      該應收帳款係90年10月至12月間所發生，迄91年底止，均
      未逾2 年；又依我國駐美投資貿易服務處文件，Tandler
      Textile Inc.尚未結束營業，核與首揭查核準則呆帳損失
      之規定不符，遂全數剔除不予認定。原告不服，主張原告
      對美國客戶Tandler Textile Inc.之應收帳款6,539,926
      元，係90年10月至12月所發生，但經催收無著，經親赴美
      國追討，發現該公司業已人去樓空，研判該公司應係逃匿
      倒閉，但請求我國駐美投資貿易服務處查詢後回復，該美
      商尚未結束營業，因在美國採取法律訴訟，費用極高，且
      追回帳款可能性很低，故原告乃將該筆應收帳款列為呆帳
      損失，請本諸核實課稅原則，准予追認云云。申經被告復
      查決定以，原告銷貨予美國客戶Tandler Textile Inc.，
      於90年10月至12月間有9 筆應收帳款合計6,539,926 元，
      主張因Tandler Textile Inc.發生倒閉，致該筆應收帳款
      無法收回，乃於本期列報呆帳損失6,539,926 元。惟經查
      原告既未取具郵政機關無法送達之存證信函，又依我國駐
      美投資貿易服務處92年6 月25日美紐（92）經字第0181號
      函復，美商Tandler Textile Inc.尚未結束營業，顯與查
      核準則第94條第6 款規定不合；又因該項應收帳款債權係
      於90年10月至12月間發生，就本期而言，尚未逾2 年，亦
      與查核準則第94條第5 款第2 目之規定不符。是以，被告
      原核定就系爭呆帳損失不予認定，尚無不符等由，駁回其
      復查之申請，並無不妥。原告復執前詞提起訴願，財政部
      持與被告相同之論見，駁回其訴願，亦無不妥。茲原告仍
      執陳詞爭訟，尚難謂有理由。
    3.原告對美商Tandler Textile Inc.有9 筆應收帳款，被告
      並不爭執。被告只爭執能否列入呆帳。原告92年向駐美投
      資貿易服務處查詢的結果，該美商尚未結束營業。原告提
      供該美商的地址正確與否，從駐美投資貿易服務處的回函
      看不出來，它只是根據原告提供的資料去查。原告應依據
      查核準則第94條第5 款規定，就是必須經過我國駐外單位
      或外貿機關的證明確實已經倒閉才行；或是債權已逾2 年
      ，經催收後仍未收取者。系爭呆帳損失原告是列報在91年
      度，還未滿2 年。如果原告在92年度申報，只要符合查核
      準則的規定，就可以認列。如果原告確實提出證據，只有
      可能認列在92年度，原告可以去申請更正。
    理  由
一、原告起訴主張：原告於90年10月至12月發生對美國客戶Tand
    ler Textile Inc.之應收帳款9 筆合計6,539, 926元，但經
    催收無著，經親赴美國追討，發現該公司業已人去樓空，研
    判該公司應係逃匿倒閉，在美國採取法律訴訟，費用極高，
    且追回帳款可能性很低，故原告乃系爭應收帳款於91年度列
    為呆帳損失，請被告本諸核實課稅原則，准予追認，為此訴
    請如聲明所示云云。
二、被告則以：原告既未取具郵政機關無法送達之存證信函，又
    依我國駐美投資貿易服務處函復，美商Tandler Textile In
    c.尚未結束營業，顯與查核準則第94條第6 款規定不合，又
    因該項應收帳款債權係於90年10月至12月間發生，就本期而
    言，尚未逾2 年，亦與查核準則第94條第5 款第2 目之規定
    不符，原處分並無違誤等語置辯，求為判決駁回原告之訴。
三、按所得稅法第24條第1 項規定：「營利事業所得之計算，以
    其本年度收入總額減除各項成本費用、損失及稅捐後之純益
    額為所得額。」
四、是本件之爭執，在於被告否准原告將系爭帳款列為呆帳損失
    ，於法是否有據？
五、經查：
  (一)所得稅法第49條第5 項規定：「應收帳款、應收票據及各項
    欠款債權有左列情事之一者，得視為實際發生呆帳損失：一
    、因倒閉逃匿、和解或破產之宣告，或其他原因，致債權之
    一部或全部不能收回者。二、債權中有逾期兩年，經催收後
    ，未經收取本金或利息者。」由以上規定可知，營利事業所
    得稅法制上，基於營利事業所得實現時點採權責發生制，為
    了顧及已認列所得之債權屆期發生倒帳風險，本諸量能課稅
    原則之要求，而有呆帳損失認列制度之承認。
  (二)又按營利事業所得稅查核準則第94條第5 、6 款規定：「呆
    帳損失：五、應收帳款、應收票據及各項欠款債權，有下列
    情事之一者，視為實際發生呆帳損失，並應於發生當年度沖
    抵備抵呆帳。 (一)因 倒閉、逃匿、和解或破產之宣告，或
    其他原因，致債權之一部或全部不能收回者。 (二)債 權中
    有逾期兩年，經催收後未經收取本金或利息者。上述債權逾
    期2 年之計算，係自該項債權原到期應行償還之次日起算；
    債務人於上述到期日以後償還部分債款者，亦同。」「六、
    前款呆帳損失，其屬債務人倒閉、逃匿，無從行使催收者，
    除取具郵政事業無法送達之存證函外，並應書有該營利事業
    倒閉或他遷不明前之確實營業地址；債務人居住國外者，應
    有我國駐外使領館、商務代表或外貿機關之證明；……其屬
    逾期2 年，經債權人催收，未能收取本金或利息者，應取具
    郵政事業已送達之存證函或向法院訴追之催收證明。」核以
    上規定，自以下角度來看，應值尊重並可資適用：其屬稅捐
    法規範對有關呆帳構成要件事實之證明，所為重要證據方法
    之宣示，俾使營利事業有所依循，但不以該等證據為限，是
    呆帳損失之認列仍應視營利事業是否有足夠之證據證明其合
    於所得稅法第49條第5 項規定之2 款情事之一。
  (三)就所得稅法第49條第5 項第1 款規定之「因倒閉、逃匿、和
    解或破產之宣告，或其他原因，致債權之一部或全部不能收
    回者」而言，查原告並未依營利事業所得稅查核準則第94條
    第6 款前段之規定，取具郵政事業無法送達之存證函外，亦
    未書有該營利事業倒閉或他遷不明前之確實營業地址，此外
    亦未提出其他任何證據足資證明其確實有向債務人確實之地
    址為確實之催收，而僅主張親赴美國催討，發現人去樓空云
    云，自難遽信為真實；況查本件經原告函請經濟部國際貿易
    局再函請駐美投資代表處查證（該局92年6 月24日貿服字第
    0920101344-0號函，見本院卷第35頁）結果，該處函復原告
    略以，依其查詢紐約州政府相關機構結果顯示原告之債務人
    尚未結束營業，此亦有該處92年6 月25日美紐（92）經字第
    0181號函在本院卷第34頁可按，是益證原告主張其債務人已
    倒閉逃匿一節為不可採。
  (四)就所得稅法第49條第5 項第2 款規定之「債權中有逾期兩年
    ，經催收後，未經收取本金或利息者」而言，查原告不爭系
    爭債權係於90年10月至12月間發生，就91年度而言，未逾期
    2 年，自無此款之適用。
六、綜上所述，原告之主張，尚無可採，原處分否准原告將系爭
    帳款列為91年度之呆帳損失，認事用法並無違誤，訴願決定
    遞予維持，亦無不合，原告徒執前詞，訴請撤銷，為無理由
    ，應予駁回。
據上論結，本件原告之訴為無理由，爰依行政訴訟法第98條第3
項前段，判決如主文。
中    華    民    國    95    年     6    月   22     日
                  第五庭審判長法  官  張  瓊  文
                              法  官  帥  嘉  寶
                              法  官  王  碧  芳
上為正本係照原本作成。
如不服本判決，應於送達後20日內向本院提出上訴狀並表明上訴
理由，如於本判決宣示後送達前提起上訴者，應於判決送達後20
日內補提上訴理由書（須按他造人數附繕本）。
中    華    民    國    95    年     6    月   22     日
                              書記官  徐  子  嵐


司法院資訊處製作；財團法人民間司法改革基金會備份。
